【裁判字號】    98,家訴,399
【裁判日期】    990722
【裁判案由】    分割遺產
【裁判全文】
臺灣臺中地方法院民事判決  98年度家訴字第399號
原      告  癸○○
被      告  丙○○
            丁○○
            己○○
共      同
訴訟代理人  甲○○
被      告  壬○○
訴訟代理人  乙○○
            甲○○
被      告  子○○○
            辛○○
            庚○○
上列當事人間請求分割遺產事件，本院於民國九十九年七月八日
言詞辯論終結，判決如下：
    主  文
兩造繼承被繼承人戊○○所遺如附表一之遺產，應分割為如附表
二所示。
訴訟費用由被告丙○○、丁○○各負擔百分之四點五，被告子○○○、己○○、辛○○、庚○○、壬○○各負擔百分之九，餘由
原告負擔。
    事實及理由
壹、按訴狀送達後，原告不得將原訴變更或追加他訴。但如被告
    同意者，或請求之基礎事實同一者，或擴張或減縮應受判決
    事項之聲明者，或不甚礙被告之防禦及訴訟之終結者，則不
    在此限；或被告於訴之變更或追加無異議，而為本案之言詞
    辯論者，視為同意變更或追加，民事訴訟法第二百五十五條
    第一項第一、二、三、七款及第二項均定有明文。本件原告
    起訴時，原係聲明請求：「被繼承人戊○○所留如附表一所
    示之遺產准予分割，扣除原告自剩餘財產所得分配之六十八
    萬五千五百六十九元後，由兩造各依應繼分比例取得分配之
    」，嗣於訴訟中（九十九年五月廿七日、同年七月八日）變
    更聲明為：「戊○○所留如附表一所示之遺產准予分割，扣
    除原告自剩餘財產所得分配之五十三萬三千六百十四元後，
    由兩造各依應繼分比例取得分配之」核屬減縮應受判決事項
    之聲明，揆諸前開規定，於法尚無違誤，合先敘明。
貳、原告主張：
  一、兩造均為被繼承人戊○○（下稱戊○○）之繼承人，原告
      與戊○○於民國六十七年一月廿二日結婚，為夫妻關係，
      婚後並未約定適用何種夫妻財產制，戊○○於九十七年四
      月七日死亡，繼承人為配偶即原告、次女即被告子○○○
      、次子即被告己○○、三子即被告辛○○、三女即被告庚○○、四子即被告壬○○，孫即被告丙○○、丁○○（因
      長女曾美惠於六十一年八月十九日先於戊○○死亡，其應
      繼分由其子即被告丙○○、其女即被告丁○○代位繼承）
      等共八人。原告與戊○○間之夫妻財產制關係既已消滅，
      原告自得依法行使夫妻剩餘財產差額半數請求權，請求平
      均分配其與戊○○之剩餘財產，並將之自戊○○之遺產中
      扣除後，再由兩造依應繼分比例（詳如附表三所載）繼承
      遺產，即除被告丙○○、丁○○每人各應依十四分之一之
      比例繼承外，其餘被告及原告應各應依七分之一之比例繼
      承。
  二、依財政部台灣省中區國稅局遺產稅免稅證明書所載，戊○○所遺財產，僅有臺灣銀行帳戶00000000000
      0號優惠儲蓄存款、金額一百三十一萬一千元，帳戶00
      0000000000號活期存款，金額六萬零一百三十
      九元，合計金額共一百三十七萬一千一百三十九元，且為
      婚姻關係存續中取得現存之財產，故均應列入剩餘財產分
      配之範圍。而原告於戊○○死亡時之剩餘財產部分：(一)臺
      灣銀行霧峰分行帳戶000000000000號內之存
      款六千九百三十七.五元，(二)股票總價值為二十九萬六千
      九百七十四元，是原告之剩餘財產合計為三十萬三千九百
      十二元（元以下四捨五入）。則原告與戊○○剩餘財產差
      額為一百零六萬七千二百二十七元，依民法第一千零三十
      條之一規定，原告得請求二分之一，即五十三萬三千六百
      十四元（元以下四捨五入），原告先以戊○○前揭存款支
      應。其餘遺產由兩造各依應繼分之比例分割。兩造就系爭
      遺產多次協商均無法達成協議，則兩造既不能協議分割，
      原告爰依法請求裁判分割系爭遺產，並聲明：如主文所示
      。
  三、對被告抗辯之陳述：原告所有被繼承人戊○○於婚姻中（
      八十七年十一月二日）贈與之坐落臺中縣霧峰鄉○○段第
      五四五地號之土地，及其上建號第二五四號即門牌號碼為
      臺中縣霧峰鄉○○村○○路八一七巷七號之建物（下稱系
      爭房地）係屬原告婚後無償取得之財產，應不列入剩餘財
      產。
、被告則對原告所主張：兩造為戊○○之全部繼承人，其應繼
    分為原告及被告子○○○、己○○、辛○○、庚○○、壬○○應繼分各七分之一，被告丙○○、丁○○應繼分各十四分
    之一；原告為戊○○之配偶，其等間並無約定法定財產制；
    戊○○死後名下之遺產為如附表一所示，原告於戊○○死亡
    之日之動產存款為六千九百三十七.五元，股票總價值為二
    十九萬六千九百七十四元等情不爭執，惟以：
  一、戊○○在臺灣銀行之遺產係退休金，戊○○於七十七年八
      月一日退休，核定年資超過三十年，惟此款項自民國四十
      七年以前逐月提撥，原告與戊○○係於六十七年一月廿二
      結婚，婚姻關係至人戊○○退休僅短短十年，戊○○此筆
      退休金事實大都發生於婚前，原告就該款項請求為剩餘財
      產分配不合理，原告剩餘財產請求權之財產範圍，為七十
      四年六月五日以後，迄七十七年八月退休，僅為三年，三
      十年之於三年依退休金之計算比率，為一百三十七萬一千
      一百三十九元之十分之一，戊○○所留遺產應扣除十三萬
      七千一百十三點九元，扣除後應由兩造依應繼分比例來分
      割遺產。
 二、 原告接受戊○○於婚後（六十七年九月廿五日）購入，於
      八十七年十一月二日贈與之系爭財產，應列入剩餘財產，
      故原告之剩餘財產多於戊○○，已無剩餘財產可供分配等
      語資為抗辯。並聲明：原告之訴駁回。
肆、法院之判斷
  一、原告與被繼承人戊○○於六十七年一月廿二日結婚，戊○○於九十七年四月七日死亡，兩造均係被繼承人戊○○之
      全體繼承人，其應繼分為原告及被告子○○○、己○○、
      辛○○、庚○○、壬○○各七分之一，被告丙○○、丁○○各十四分之一等情，為兩造所不爭，復有原告所提出之
      戶籍謄本為憑，自堪信為真實
  二、按法定財產制關係消滅時，夫或妻現存之婚後財產，扣除
      婚姻關係存續中所負債務後，如有剩餘，其雙方剩餘財產
      之差額，應平均分配，民法第一千零三十條之一第一項前
      段定有明文。夫妻一方死亡為法定財產關係消滅原因之一
      ，且剩餘財產分配請求權之目的，乃在貫徹男女平等之原
      則，故於婚姻關係存續中所增加之財產，除無償取得之情
      形外，配偶應有平均分配之權利，並不因係夫妻一方死亡
      或離異而有不同，故法定財產制關係若因夫妻一方先於他
      方死亡而消滅，應先計算夫妻各自之婚後財產，嗣後生存
      之配偶再依上開規定，請求剩餘財產差額二分之一；經依
      上開規定清算分離後，屬於死亡配偶之財產者，始為其遺
      產，生存之配偶尚得再依繼承法有關規定與其他繼承人共
      同繼承。基上，原告主張其夫戊○○死亡，雙方之法定財
      產關係消滅，其得請求分配與戊○○之剩餘財產，即無不
      合。
  三、原告與戊○○婚姻關係存續中，就夫妻財產制未有特別約
      定，於九十一年六月七日民法親屬編修正前，應用聯合財
      產制，而夫妻於民法親屬編修正前結婚而適用聯合財產制
      者，於婚姻關係存續中所取得之原有財產，依親屬編施行
      法第六條之二規定，於修正施行後均視為婚後財產，列入
      剩餘財產分配範圍；又夫妻現存之婚後財產，其價值計算
      以法定財產制關係消滅為準，民法第一千零三十條之四第
      一項前段定有明文，是關於原告及被繼承人戊○○之婚後
      財產價值之計算，以被繼承人戊○○死亡時即九十七年四
      月七日為準，合先敘明。
  四、本件原告主張依夫妻剩餘財產分配請求權，請求平均分配
      其與戊○○之剩餘財產，並將之自戊○○之遺產中扣除後
      ，再由兩造共八人依應繼分比例繼承遺產，即依應繼分比
      例分割，被告則以前揭情詞置辯，是本件所應審究者即為
      本件剩餘財產分配之範圍。茲分述如下：
    甲、戊○○剩餘財產部分：
      依財政部台灣省中區國稅局遺產稅免稅證明書所載，戊○○所遺財產中，僅有臺灣銀行優惠儲蓄存款、金額一百三
      十一萬一千元，臺灣銀行活期存款，金額六萬零一百三十
      九元，合計金額共一百三十七萬一千一百三十九元，為婚
      姻關係存續中取得現存之財產，被告雖辯稱：此款項係退
      休金，戊○○退休核定年資超過三十年，此款項係婚前即
      民國四十七年逐月提撥，原告與戊○○婚姻關係至戊○○
      退休僅十年，且原告剩餘財產請求權之財產範圍，為七十
      四年六月五日以後，迄七十七年八月退休，僅為三年，僅
      其中十分之一得算為剩餘財產云云，並提出戶籍謄本、公
      務人員一次退休金證書、臺灣省委任職公務員銓敘委託審
      查委員會函各一件為證。惟戊○○取得退休金之時點（七
      十七年八月一日）係在婚姻關係中，在六十七年一月廿二
      日原告與戊○○結婚前，戊○○並無合於公務人員退休法
      第四、五條：因年齡或任職滿二十五年，已得自願退休或
      命令退休而辦理退休之情形。且退休金自取得後，已成為
      存款性質，戊○○在婚姻中取得之財產於婚姻關係消滅時
      尚存在，自屬婚後財產。被告雖稱應依三年期間比例計算
      該存款即僅十三萬七千一百十三點九元屬剩餘財產範圍，
      惟此顯屬無據，並與上開說明不合，自難採信。戊○○並
      無債務，應認原告主張戊○○之剩餘財產為一百三十七萬
      一千一百三十九元為可採信。
    乙、原告於戊○○死亡時之剩餘財產部分：
    原告主張於九十七年四月七日其所有臺灣銀行霧峰分行帳
      戶000000000000號內之存款六千九百三十七.
      五元，股栗總價值為二十九萬六千九百七十四元，合計為
      三十萬三千九百十二元（元以下四捨五入），業據提出存
      摺資料、股票細目及收盤價等為證，並經本院函查覆核屬
      實，且為兩造所不爭，此部分當信為真實，應列入原告之
      婚後財產。
    被告另主張原告於八十七年十一月二日接受戊○○贈與之
      系爭財產，此亦為原告所不爭，且經本院函查屬實，並有
      有關之登記資料在卷供參。被告雖辯稱：系爭財產應列入
      原告剩餘財產，故原告之剩餘財產多於戊○○，已無剩餘
      財產可供分配云云。惟依民法第一千零三十條之一第一項
      但書規定，無償取得之財產不列入剩餘財產分配，且對係
      由配偶受贈所得之財產，並未為例外之規定，故依法系爭
      財產應可不列入剩餘財產而為分配，被告此部分所辯亦難
      採信。
    綜上，原告未有負債，其剩餘財產合計為三十萬三千九百
      十二元，應列入夫妻剩餘財產分配。
    丙、戊○○於九十七年四月七日死亡時之剩餘財產為一百三
        十七萬一千一百三十九元，原告之剩餘財產為三十萬零
        三千九百十二元，原告與戊○○二人剩餘財產差額為一
        百零六萬七千二百二十七元，是該差額，應由夫妻二人
        平均分配，每人為五十三萬三千六百十三點五元。因戊○○之剩餘財產多於原告，故應自戊○○之遺產中先由
        原告取回五十三萬三千六百十四元（元以下四捨五入）
        。
  五、戊○○之遺產範圍及分割方式：
  （一）戊○○死亡時之財產原如附表一所示，扣除前揭原告所
        請求剩餘財產差額後，所餘即屬戊○○之遺產。
  （二）按繼承人有數人時，在分割遺產前，各繼承人對於遺產
        全部為公同共有；繼承人得隨時請求分割遺產，但法律
        另有規定或契約另有訂定者，不在此限，民法第一千一
        百五十一條、第一千一百六十四條分別定有明文。共同
        遺產，依前揭規定，兩造在分割遺產前，對於遺產全部
        為公同共有，因共同遺產經查並無不能分割之情形，亦
        無不分割之約定，兩造就共同遺產既不能協議分割，原
        告請求裁判分割共同遺產，即無不合。原告為戊○○之
        配偶，被告七人為戊○○之子女及孫，兩造均為戊○○
        之遺產繼承人，已如前述，另原告與被告同為繼承時，
        其應繼分與子輩繼承人平均，孫輩代位繼承子輩之應繼
        分時，並按人數平均繼承（民法第一千一百三十八條第
        一款、第一千一百三十九條至一千一百四十一條、第一
        千一百四十四條第一款參照），是共同遺產應由兩造依
        應繼分繼承，即除被告丙○○、丁○○每人各應依十四
        分之一之比例繼承外，其餘被告及原告應各應依七分之
        一之比例繼承。復按裁判分割共有物訴訟，為形式之形
        成訴訟，其事件本質為非訟事件，故法院定共有物之分
        割方法，雖應斟酌當事人之聲明、共有物之性質、經濟
        效用及全體共有人之利益等公平決之，然不受當事人聲
        明之拘束。本院審酌系爭遺產之性質、經濟效用及公平
        原則，認應採取之分割方法為如附表二所示。
  （三）綜上所述，原告請求將戊○○如附表一所示遺產，應依
        如附表二所示方法予以分割，為有理由，應予准許。
  六、分割遺產之訴，係必要共同訴訟，原告、被告之間本可互
      換地位，本件分割遺產部分，原告起訴雖於法有據，但被
      告之應訴實因訴訟性質所不得不然，故所為抗辯自為伸張
      或防衛權利所必要，是以本院認本件分割遺產部分之訴訟
      費用應由兩造依分得遺產之比例分擔較為公允，爰併同剩
      餘財產分配請求部分，諭知如主文第二項所示。
伍、訴訟費用負擔之依據：民事訴訟法第七十八條、第八十一條
    第二款、第八十五條第一項但書。
中    華    民    國    99    年    7    月     22    日
                  家事法庭    法  官  王靜秋
以上為正本係照原本作成。
如對本判決上訴須於判決送達後二十日內向本院提出上訴狀。
中    華    民    國    99    年    7     月    22    日
                              書記官  李培淇
附表一：
┌──┬────┬───────────┬───────┐
│編號│遺產項目│金  融  機  構  帳  號│金額 (新臺幣) │
├──┼────┼───────────┼───────┤
│ １ │活期存款│臺灣銀行霧峰分行帳號：│60139元       │
│    │        │000000000000          │              │
├──┼────┼───────────┼───────┤
│ ２ │優惠存款│臺灣銀行霧峰分行帳號：│0000000元     │
│    │        │000000000000          │              │
└──┴────┴───────────┴───────┘
附表二：
  (一)原告取得有關剩餘財產分配請求權之數額五十三萬三千六百
    十四元，由附表一所示存款編號２支付之。
  (二)附表一所示之存款，扣除前項金額後，餘額由兩造按附表三
    所示之應繼分比例分配之。
附表三：
  ┌─────┬─────┐
  │姓      名│應繼分比例│
  ├─────┼─────┤
  │癸○○    │七分之一  │
  ├─────┼─────┤
  │林曾美貴  │七分之一  │
  ├─────┼─────┤
  │己○○    │七分之一  │
  ├─────┼─────┤
  │辛○○    │七分之一  │
  ├─────┼─────┤
  │庚○○    │七分之一  │
  ├─────┼─────┤
  │壬○○    │七分之一  │
  ├─────┼─────┤
  │丙○○    │十四分之一│
  ├─────┼─────┤
  │丁○○    │十四分之一│
  └─────┴─────┘

司法院資訊處製作；財團法人民間司法改革基金會備份。
